臺灣嘉義地方法院刑事判決　　　　　　　　94年度易字第26號
公　訴　人　台灣嘉義地方法院檢察署檢察官
被　　　告　乙○○
　　　　　　　　　　號
選任辯護人　吳宏輝律師
上列被告因業務過失傷害案件，經檢察官提起公訴（93年度核退
偵字第69號），本院判決如下：
    主  文
乙○○從事業務之人，因業務上之過失傷害人致重傷，累犯，處
有期徒刑陸月，如易科罰金，以佰元折算壹日。
    事  實
一、乙○○於民國89年間因詐欺罪，經本院於89年12月19日以89
    年度易字第660號判處有期徒刑1年，並經臺灣高等法院臺南
    分院於90年3月21日以90年度上易字第160號駁回上訴確定，
    甫於民國91年6月30日縮短刑期執行完畢。其為設址於嘉義
    市○○路369巷12號1樓永川工程行之負責人，為勞工安全衛
    生法所規範之雇主，亦為從事營造業務之人。乙○○明知雇
    主為防止有墜落、崩塌之虞之作業場所引起之危害，應有符
    合標準之安全設備及雇主對於構造物之拆除，對不穩定部分
    應加支撐，並應選任專人於現場指揮監督。而乙○○於92年
    2 月起，僱用甲○○擔任打壁之工作，於93年3月25日，指
    示甲○○帶領彭程發（原名丙○○）至嘉義市○區○○里○○街101號擔任打壁及拆除門框之工作，嗣於同日下午2時30
    分許，在上址，彭程發因現場未有任何安全措施而不敢施作
    ，遂由甲○○施作拆除門框之工作，因門框崩塌壓倒甲○○
    ，致甲○○受有腰椎壓迫性骨折併第12胸椎及第1腰椎半脫
    位與脊神經根病變、雙下肢完全癱瘓之重傷害。
二、案經甲○○訴由嘉義市警察局第一分局報請台灣嘉義地方法
    院檢察署檢察官偵查起訴。
    理  由
一、訊據被告乙○○固坦承有交付告訴人甲○○工資之事實，惟
    辯稱：嘉義市○○街101號興建工程，原係戊○○向業主己○○承攬，關於該工程，割壁部分由庚○○（即嘉誠行）再
    承攬，嗣因嘉誠行無施做打壁工程，乃透過伊居間找到彭程
    發前往施作，而告訴人施作之工程乃在上開工地對面由松田
    建設所興建之12戶透天厝，且彭程發僅負責打壁而不包括拆
    除門窗工程，告訴人自行前往上開工地協助拆除門窗乃自致
    行為，在上開工地伊並非告訴人之雇主，且伊僅居間介紹打
    壁工程亦無依法放置防止物體倒塌設備之義務云云。
二、經查：
（一）被告為永川工程行之負責人，且告訴人係向被告領取薪資
      等情，為被告坦白承認，且有財團法人金融聯合徵信中心
      公司登記資訊（見本院卷第37.38頁）、各類所得扣繳暨
      免扣繳憑單（93年度核退第69號卷第9頁）在卷可稽。被
      告雖辯稱：其與告訴人間只是居間關係，由被告負責轉交
      薪水，且上開大吉街101號工地本非告訴人負責施作，告
      訴人並非伊所僱用云云。然按勞工安全衛生法中所謂之雇
      主，自立法意旨觀之，不應作狹隘解釋，是凡一方事實上
      為他方服勞務，他方並對該勞務有指揮監督之權，則事實
      上契約關係即已形成，亦即雇主須對該勞工負照顧義務，
      而不得動輒以勞工係承攬或居間為由而脫免其責，否則勞
      工安全衛生法豈非徒具其名？且該法所謂之「雇主」，依
      同法第2條第2項之規定，係指「事業主」或「事業之經營
      負責人」而言。依此規定可知，凡受雇事業主或事業之經
      營負責人，從事工作，而獲取工資者，即屬該法所稱之勞
      工，而有該法之適用。本案告訴人向被告領取薪資，並依
      被告指示從事打壁之工程，自屬勞工安全衛生法所稱之勞
      工，至被告是否指派告訴人至上開大吉街101號工地工作
      ，實與被告是否為告訴人之雇主之認定無涉。則被告對告
      訴人在上開地點施工，自應負勞工安全衛生法所定之雇主
      責任乙情，應堪認定。
（二）又按刑法上所謂之「業務」，係指本人直接所選擇日常生
      活上所執行之職業事務，換言之，即須以反覆同種類行為
      為目的之社會活動而言（參照最高法院29年上字第3364
      號、43年台上字第826號判例），而刑法第284條第2項之
      所以科從事業務之人較重之刑責，係以其所從事之業務對
      於他人之生命、身體易生危險，從業者應注意之責任隨之
      較重，亦即從事業務之人在客觀上，其避免發生一定危險
      之期待可能性較常人為高，故其違反注意義務之可責性，
      自亦較重。查被告承包上開大吉街101號工地打壁工程，
      負責工程施工之進度、現場工人之調度及施工品質，且經
      由庚○○之介紹指派勞工至現場施工等情，業據證人庚○○於本院審理時證稱：「（大吉街工程承攬內容為何？）
      牆壁切割。打壁是我幫他們介紹別人。（介紹給何人？）
      我向蔡先生（即戊○○）介紹被告打壁。（你跟安先生（
      即被告）何關係？）之前工程認識。這件工程算蔡先生拿
      錢給我，我再轉給被告。至於價錢是直接由被告與戊○○
      協議。（為何由你來轉交報酬？）因為打壁是計算工日，
      由安先生計算給我，再由我統一向戊○○請領工資。我再
      把錢轉給安先生，因為我和被告有工作上的往來，有時按
      月再統整結算。打壁工程是安先生直接跟蔡先生談價錢。
      」等語（見本院卷第75至76頁94年3月16日審判筆錄）。
      則被告既負責指揮上開工地打壁部分之工程進度、現場工
      人之調度及施工品質，自屬從事業務之人。
（三）按毀敗一肢以上之機能，為重傷，刑法第10條第4項第4款
      定有明文。查告訴人於從事本件拆除門框工作時，遭門框
      崩塌壓倒，致告訴人受有腰椎壓迫性骨折併第12胸椎及第
      1 腰椎半脫位與脊神經根病變、雙下肢完全癱瘓之重傷害
      等情，有嘉義榮民醫院診斷證明書（見93年度偵字第5330
      號卷第20至21頁）、該院病例摘要報告（見本院卷第119
      頁）記載：「最後一次門診時間為93年7月8日當時呈現雙
      下肢仍癱瘓，運動肌力為0至1度，靠輪椅代步。依當時受
      傷病情預判，癒後不佳，雙下肢癱瘓機會仍高」等語，及
      財團法人天主教聖馬爾定醫院函（見本院卷第123頁）記
      載：「向員於93年7月21日開始在本院復健科診療，至94
      年4月4日最後一次回院看診時，仍是呈現雙下肢完全癱瘓
      ，無法自行行走，但在使用雙下肢長腿支架及利用雙上肢
      用力持用助行器，且有旁人在旁強力扶持下可行走數步以
      作為運動訓練而已，無實際的自由行走功能，回復進度緩
      慢，其日後經復健後能回復之可能性甚微。」等情（見本
      院卷第123頁）及該院病例影本在卷可佐，足見告訴人確
      實已達毀敗1肢以上機能之重傷害程度至明。
（四）再按雇主對於防止有墜落、崩塌之虞之作業場所引起之危
      害，應有符合標準之安全設備及雇主對於構造物之拆除，
      對不穩定部分應加支撐，並應選任專人於現場指揮監督。
      勞工安全衛生法第5條第1項第5款、營造安全衛生設施標
      準第155條、第156條分別訂有明文，並有行政院勞工委員
      會南區勞動檢查所93年12月29日勞南檢營字第0931015970
      號函一紙附卷可稽（見93年度核退偵字第69號卷第39頁）
      。本件工程之施工場所，同時進行割壁及打壁之作業，確
      有物品墜落或崩塌之危險，本應於工作地點，放置必要之
      固定軌道、童軍繩、廢輪胎、壁虎釘等安全設備，以防止
      門框等物品突然墜落，並控制門框墜落之方向，惟本件於
      工地現場疏未放置上述必要之安全設備等情，業據證人丁○○（見93年度核退偵字第69號卷第19至21頁）、證人彭
      程發（見本院卷第84至85頁94年3月16日審判筆錄）證述
      明確。被告雖抗辯上開安全設備應由承包割壁工程之人即
      庚○○提供云云，然查，證人丁○○即負責割壁之工人證
      稱：「（割壁的程序？）我先用割壁機將牆壁四周切割過
      ，因為割壁機距離地面有一定的距離，牆壁無法推開，需
      要打壁工人，將牆壁下方的混泥土打碎，牆壁才能放倒。
      （牆壁會倒向何方？）打壁的人負責，我不清楚。（當天
      為何不先把門放倒？）因為沒有辦法，先要請打石工人打
      出一小縫，才有辦法把牆壁放倒。（是否會在打縫的期間
      ，牆壁會倒下來？）不會。還要用工具才能把牆壁弄倒。
      （關於剛才庚○○證述稱負責割壁的工人同時要負責把牆
      壁弄倒，為何與你所述不同？）我負責把牆壁弄倒，但還
      是需要打壁工人協助把下方切割處以下連接地板的水泥部
      分打掉，否則門框還是無法放倒。（當天為何門會倒掉壓
      到甲○○？）按照我們的計畫，門框應該是向外側倒下，
      至於如何控制門框倒地的方向，應該是打壁的人負責，當
      時甲○○站在裡面打石。」等語（見本院卷第78至82頁94
      年3月16日審判筆錄），顯然將門框放倒之工作，並非割
      壁工人一人即可完成，尚須與打壁工人相互配合始可順利
      完成乙情，應可認定。又證人彭程發即原負責上開工地之
      打壁工人亦證稱：「（為何事故發生時，會換成甲○○？
      ）因為當時我看工具不夠，我不敢用，就在旁邊休息，甲○○好心說他要處理，叫我去對面作別的事，結果被壓到
      。」等語（見本院卷第82.83頁94年3月16日審判筆錄），
      更可推知打壁之工人需負責將門框放倒之工作，否則證人
      彭程發僅需在旁等待割壁工人丁○○將門框放倒即可，豈
      有因工具不足不敢施作之理。證人彭程發另證稱：「（那
      天下午老闆叫你作何事？）去推倒牆壁，順便打碎。（以
      前做的時候，現場有無安全設施？）有，一定要帶。（依
      據丁○○所述，割完門框四面後，必須由打壁工人在下方
      打縫，才能放倒門框，是否正確？）正確，但是割壁工人
      必須要用兩條繩子綁住切割後的門框，來控制門框倒臥的
      方向，以免壓傷打壁的工人。」等語（見本院卷第84.85
      頁94年3月16日審判筆錄），顯然現場施作時，確有安全
      設備不足之問題。又依照現場工地實際施工情形割壁與打
      壁工人乃相互合作，且在割壁與打壁之過程中，可能發生
      門框等物品墜落、崩塌之可能，被告身為雇主，自應依工
      作場所之危險性，提供必要之安全設備，卻未能提供，復
      未能選任專人在現場指揮監督，其顯已違反勞工安全衛生
      法第5條第1項第5款、營造安全衛生設施標準第155條、第
      156條之規定，應堪認定。被告雖又抗辯並非指示告訴人
      施作上開大吉街101號工地云云，然被告未設置任何安全
      設備，違反前揭注意義務，原應施作人彭程發因而不敢施
      作，而由告訴人代勞，並不因此免除被告應在上開工作地
      點提供必要安全設備之義務。準此本件職業災害造成之原
      因，確實導因於雇主即被告未依工作場所之危險性設置必
      要之安全設備及選任專人於現場指揮監督，亦即被告違反
      上述勞工安全衛生法之相關規定與告訴人受有腰椎壓迫性
      骨折併第12胸椎及第1腰椎半脫位與脊神經根病變、雙下
      肢完全癱瘓之重傷害結果間，顯有相當因果關係。
（五）至告訴人於從事本件打壁工程時，本應注意現場安全設備
      不足，應聯絡雇主即被告提供安全設備後再行施作，且證
      人彭程發當時亦加以提醒安全設備不足之情形（見本院卷
      第85頁94年3月16日審判筆錄），而依當時情狀並無不能
      注意之情事，其竟疏未注意應使用童軍繩或軌道固定門框
      ，以控制其傾倒之方向，復過度自信而貿然以電鑽打除牆
      壁下方殘留處，並企圖以徒手之方式將門框放倒，致門框
      突然倒下，而受有上述之重傷害，是其亦有過失甚明。惟
      刑法上過失致重傷罪所稱之過失行為，包括作為與不作為
      ，均足構成，就業務過失致重傷罪以言，因其從事特定事
      務為業，故在業務上所應負之注意義務，應較常人為高，
      用以維護安全。是以行為人在有預見可能之情況下，對危
      險之可能發生負有防止或注意之義務，若竟疏未履行此等
      義務，致此項危險發生實害，該行為人之不作為，亦該當
      本罪之過失行為，並不因其他人亦有過失，得阻卻行為人
      之成立犯罪（最高法院86年度台上字第3466號判決參照）
      ，是被告既未提供該工程所需之標準必要安全衛生設備，
      而就本件應負過失責任，尚不得以告訴人缺乏危機意識貿
      然施工，據為卸責之理由，併予敘明。
（六）綜上各情，足認被告所辯上開各節尚難採信，又被告之過
      失與告訴人受有重傷害間具有相當因果關係，已如上述，
      是本件事證已臻明確，被告之犯行堪以認定。
三、查被告乙○○為永川工程行之負責人，以承攬打壁工程為業
    ，為從事工程業務之人；其因疏未注意提供該工程所需之標
    準必要安全衛生設備，致告訴人甲○○受有腰椎壓迫性骨折
    併第12胸椎及第1腰椎半脫位與脊神經根病變、雙下肢完全
    癱瘓之重傷害，核其所為，係犯刑法第284條第2項後段之業
    務過失致重傷害罪。查被告前於89年間因詐欺罪，經本院於
    89年12月19日以89年度易字第660號判處有期徒刑1年，並經
    臺灣高等法院臺南分院於90年3月21日以90年度上易字第160
    號駁回上訴確定，於民國91年6月30日縮短刑期執行完畢，
    有臺灣高等法院被告前案紀錄表在卷可憑，其於5年以內再
    犯本件有期徒刑以上之罪，為累犯，應依刑法第47條規定加
    重其刑。爰審酌被告未確實設置安全措施，依法提供安全、
    衛生之工作環境，使其勞工在安全無虞之環境下工作，致發
    生本件重傷害，及告訴人過度自信在明知無足夠安全設備之
    情形下，仍貿然施工等一切情狀，量處有期徒刑6月，並依
    法諭知易科罰金之折算標準，以資懲儆。
四、末按事業單位與承攬人、再承攬人分別僱用勞工共同作業時
    ，為防止職業災害，原事業單位應採取左列必要措施：一、
    設置協議組織，並指定工作場所負責人，擔任指揮及協調之
    工作。二、工作之連繫與調整。三、工作場所之巡視。四、
    相關承攬事業間之安全衛生教育之指導及協助。五、其他為
    防止職業災害之必要事項，此觀勞工安全衛生法第18條第1
    項即明；又該法文所謂之「共同作業」，依勞委會81年1月6
    日台81勞安3字第34144號函揭明：「事業單位與承攬人、再
    承攬人分別僱用勞工於同一期間、同一工作場所從事工作，
    不論施工期間長短或作業活動之場所是否經常出入，如有重
    疊部分，均屬同一期間或同一工作場所之範疇。」斯旨。因
    之，證人戊○○既向業主己○○承包上開大吉街101號房屋
    興建工程後，並再將割壁部分工程轉包予庚○○即嘉誠行，
    庚○○復將打壁部分工程轉由被告承包，而打壁與割壁之工
    人均在同一期間在同一工作場所，一同作業，戊○○及庚○○自有依首揭規定，採取設置協議組織，並指定工作場所負
    責人，擔任指揮及協調之工作等必要措施，乃其等未循此採
    取必要之安全措施，戊○○及庚○○本負有使告訴人防免遭
    門框壓傷之注意義務，亦未積極促使被告善盡其上開法定義
    務，採取必要措施，均難辭其過失責任。此部分過失責任，
    應由檢察官另行依法究辦，附此說明。
五、據上論斷，應依刑事訴訟法第299條第1項前段，刑法第284
    條第2項後段、第47條、第41條第1項，罰金罰鍰提高標準條
    例第1條前段、第2條，判決如主文。
本案經檢察官古富祺到庭執行職務
中　　華　　民　　國　　94　　年　　6 　　月　　23　　日
                  刑事第五庭  審判長 法  官  黃仁勇
                                     法  官  黃義成
                                     法　官　洪嘉蘭
以上正本證明與原本無異。
如不服本判決，應於判決送達後10日內，向本院提出上訴狀。
中　　華　　民　　國　　94　　年　　6 　　月　　23　　日
                                 　　書記官　吳明蓉
附錄法條：
中華民國刑法第284條第2項
從事業務之人，因業務上之過失傷害人者，處一年以下有期徒刑
、拘役或一千元以下罰金，致重傷者，處三年以下有期徒刑、拘
役或二千元以下罰金。
